【裁判字號】    92,台上,2826
【裁判日期】    920522
【裁判案由】    貪污
【裁判全文】
最高法院刑事判決                              九十二年度台上字第二八二六號
    上  訴  人  台灣高等法院台南分院檢察署檢察官
    被      告  甲○○
右上訴人因被告貪污案件，不服台灣高等法院台南分院中華民國九十一年十一月二十
日第二審判決（九十一年度上訴字第九○七號，起訴案號：台灣嘉義地方法院檢察署
九十年度偵字第六○○○號），提起上訴，本院判決如左：
    主  文
原判決撤銷，發回台灣高等法院台南分院。
    理  由
本件原判決認定被告甲○○原係台灣省立朴子醫院（後更名行政院衛生署朴子醫院，
以下簡稱朴子醫院）眼科部住院醫師及代理眼科主任（已於民國八十九年十二月十六
日離職），於八十八年十一月四日至該院就職並擔任住院醫師時，與該院簽署台灣省
立朴子醫院醫師藥師受領獎勵金承諾書，承諾不在外間開業或兼業，及不假借任何名
義在外幫助有關醫藥營利事業，始得按行政院衛生署及直轄市政府衛生局所屬醫療機
構人員獎勵金發給要點、行政院衛生署暨直轄市政府衛生局所屬醫療機構醫師專勤服
務辦法有關規定，具領基本獎勵金。詎被告竟基於意圖為自己不法所有之概括犯意，
自八十九年八月間某日起，至同年九月底止，利用未排班看診之時間，每星期二次，
前往台南縣新營市○○街二二八號之營新醫院兼職看診，並加以隱瞞，使朴子醫院陷
於錯誤，按月發給新台幣（下同）二萬四千元合計四萬八千元之基本獎勵金等情。因
認第一審論處被告圖為自己不法之所有，以詐術使人將本人之物交付罪刑，為無不合
，予以維持，駁回檢察官及被告在第二審之上訴，固非無見。
惟查（一）有罪之判決書事實欄為適用法令之依據，法院應依職權將與犯罪構成要件
有關之事項，翔實記載，然後於理由內逐一說明其憑以認定之證據，並使事實認定與
理由說明，兩相一致，方為合法。依行政院衛生署於八十八年九月十三日所頒發之行
政院衛生署及直轄市政府衛生局所屬醫療機構人員獎勵金發給要點第十四點明定：受
領獎金人員如發現有自行開業、兼業、或違反有關規定者，除依有關法令懲處外，並
追回其自行開業或兼業以後所領全部獎勵金。則被告兼業之起訖期間如何，攸關詐得
金額之計算，自應明白認定。原審未詳加審認，遽認被告自八十九年八月間某日起，
至同年九月底止在外兼業期間行詐之金額為四萬八千元，自不足為適用法律之依據。
（二）貪污治罪條例第五條第二款所謂利用職務上之機會詐取財物，凡該條例之人員
，利用職務上之機會詐取財物者皆屬之，不以原有此項職務或侷限於職務上之行為為
必要。本件原判決既認定被告係朴子醫院醫師，其在外兼業，竟隱瞞該事實，向朴子
醫院詐領醫師基本獎勵金，揆之前揭說明，即該當於上開犯罪構成要件。第一審法院
變更起訴法條，改以刑法詐欺罪予以論處罪刑，原判決未加糾正，率予維持，併有可
議。（三）貪污治罪條例第五條第一項第二款利用職務上之機會詐取財物罪，必須行
為人意圖為自己或第三人不法之所有，以詐術使人將本人或第三人之物交付為要件。
所謂詐術，固不以積極之欺罔行為為限，即利用人之錯誤，使其為財物之交付之消極
行為亦包括在內，惟此消極詐取行為，必須行為人負有告知之義務而不為告知，致他
人陷於錯誤，而為財物之交付，始足成立。原判決事實欄認定被告意圖為自己不法所
有，自八十九年八月間某日起，至同年九月底止，利用未排班看診之時間，每星期二
次，前往台南縣新營市○○街二二八號之營新醫院兼職看診，並加以隱瞞，使朴子醫
院陷於錯誤，按月發給二萬四千元合計四萬八千元之基本獎勵金等情，然就被告如何
有違反告知義務而不告知乙節，未於事實欄為明確認定、記載，復未於理由欄內加以
論斷說明，尚有未合。檢察官上訴意旨，指摘原判決不當，非無理由，應認有撤銷發
回更審之原因。
據上論結，應依刑事訴訟法第三百九十五條前段，判決如主文。
中      華      民      國    九十二    年      五      月    二十二    日
                              最高法院刑事第八庭
                                  審判長法官  莊  登  照
                                        法官  洪  明  輝
                                        法官  黃  一  鑫
                                        法官  魏  新  和
                                        法官  林  秀  夫
      右正本證明與原本無異
                                              書  記  官
中      華      民      國    九十二    年      五      月    二十八    日


司法院資訊處製作；財團法人民間司法改革基金會備份。
